臺北高等行政法院判決
　　　　　　　　　　　　　　　　　　 96年度訴字第812號
　　　　　　　　　　　　　　　.
原　　　告　甲○○
輔　佐　人　丁　○
被　　　告　臺北縣新店地政事務所
代　表　人　乙○○(主任)
訴訟代理人　戊○○
　　　　　　丙○○
上列當事人間因繼承登記事件，原告不服臺北縣政府中華民國96
年1月2日北府訴決字第0950705543號訴願決定，提起行政訴訟。
本院判決如下：
　　主  文
原告之訴駁回。
訴訟費用由原告負擔。
　　事  實
一、事實概要：原告於95年8月30日就其父即訴外人林岸（已於
    95年8月25日死亡）所有坐落台北縣新店市○○段187、201
    地號2筆土地及同段558建號建物（門牌號碼：新店市○○路
    69巷8號3樓）向被告申請繼承登記，經被告以所附代筆遺囑
    之見證人未親自簽名，與民法第1194條之規定不符，依土地
    登記規則第57條第1項第2款規定，於95年9月4日以新登駁字
    第171號駁回通知書予以駁回所請。原告不服，提起訴願，
    亦遭決定駁回，遂向本院提起行政訴訟。
二、兩造聲明：
　(一)原告聲明：
    1.訴願決定及原處分均撤銷。
    2.被告應作成准予原告95年8月30日請求為本件繼承登記之
      處分。
    3.訴訟費用由被告負擔。
　(二)被告聲明：
    1.駁回原告之訴。
    2.訴訟費用由原告負擔。
三、兩造爭點：被告以原告申請繼承登記，所附代筆遺囑之見證
              人未親自簽名，與民法第1194條之規定不符，予
              以駁回所請，所為處分有無違誤？
　(一)原告主張之理由：
    1.本件立遺囑人即原告之父林岸於94年4月2日晚間口述遺囑
      意旨，由代筆人兼見證人即訴外人吳淑敏代立遺囑並宣讀
      講解遺囑內容，另二位見證人即訴外人李連及李兩家於林
      岸面前錄音蓋章等，有94年4月2日全程錄影之DVD光碟、
      錄音帶及照片各1份附卷可按，其中DVD光碟內容完整紀錄
      上開過程，難道不能確保立遺囑人之真意？難道尚不足防
      止事後糾紛？況光碟中出現之人物，除立遺囑人已死亡外
      ，其餘三位見證人俱健在，隨時可出面協助作證，誠不知
      為何被告與訴願決定完全不理會該項解釋與事實，遽然駁
      回原告所請，亦無隻字片語之說明與解釋。事實上，原告
      及其弟即訴外人林百文僅係執行立遺囑人於遺囑中所交代
      之事項，按照法定程序向主管地籍業務之被告提申報土地
      與建物繼承登記，根本無利害關係人產生爭議，且本件有
      上述證物可供佐證，並無訴願決定所舉最高法院86年台上
      字第921號民事判決之情事，故訴願機關援引該判決，據
      以駁回原告所提訴願，令人不解。退步言，爾後本件縱有
      所謂利害關係人提出異議，若渠敢面對DVD光碟中立遺囑
      人所表達之內容，尚有其他可資利用之管道尋求救濟，故
      亦與本件申請案無實質相關。被告及訴願機關拘泥於「依
      法行政」，卻完全違背立遺囑人之真意，令人懷疑法律制
      定之目的與政府鼓勵人民預立遺囑之意義究竟為何？
    2.又原告家屬曾向被告承辦人員說明本件立遺囑之經過，惟
      承辦人員以法有明定，無補正或其他救濟管道，指示所有
      證物均無法備附，嗣被告於訴願答辯書中，甚至疏誤地指
      稱代筆遺囑之代筆人亦無簽名。事實上，吳淑敏有蓋章及
      簽名，僅因體恤其他二位見證人年邁，書寫較為不便，乃
      順便代其他見證人將名字寫上，俾使渠等方便蓋章。換言
      之，本件代筆遺囑之見證人3位中有2位有蓋章但沒有簽名
      ，但依民法第3條第2項規定，蓋章之效力等同簽名，且有
      DVD光碟可證明整個遺囑簽立之真實行為，雖DVD光碟不在
      民法第1189條製作遺囑之5種方式之一，但因本件立遺囑
      人已經往生，為尋求立遺囑人之真意，DVD光碟及錄音帶
      仍具有參考判斷之價值。另被告所引用之最高法院判決及
      內政部函釋均與本件事實不同，不能援用解釋本件繼承登
      記申請案。綜上，本件代筆遺囑應屬有效，被告應准予辦
      理系爭建物之繼承登記。
  (二)被告答辯之理由：
    1.按「代筆遺囑，由遺囑人指定三人以上之見證人，由遺囑
      人口述遺囑意旨，使見證人中之一人筆記、宣讀、講解，
      經遺囑人認可後，記明年、月、日及代筆人之姓名，由見
      證人全體及遺囑人同行簽名，遺囑人不能簽名者，應按指
      印代之。」，民法第1194條定有明文。次按「遺囑係要式
      行為，應依照民法第1190條至1197條所定方式為之，不依
      法定方式做成之遺囑，依照民法第73條規定，應屬無效。
      」，復為繼承登記法令補充規定第62點所規定。又「依民
      法第1189條之規定遺囑係要式行為，須依法定方式為之，
      始有效力，否則依民法第73條前段規定，應屬無效。代筆
      遺囑依民法第1194條規定：『代筆遺囑．．．由見證人全
      體及遺囑人同行簽名，遺囑人不能簽名者，應按指印代之
      。』，此係法定特別要件，應無民法第3條第2項得以印章
      代替簽名規定之適用，本件代筆遺囑之見證人兼代筆人未
      親自簽名，僅加蓋『簽名章』，依前揭意旨，既未具法定
      特別要件，該遺囑應屬無效。」，內政部81年12月18日台
      內地字第8116607號函准法務部81年12月10日法81律18566
      號函明示在案。可知代筆遺囑係要式行為，須依法定方式
      所為之遺囑始能作為有效之證明文件。
    2.本件原告係被繼承人林岸之繼承人，其於95年8月30日檢
      附相關文件及被繼承人之代筆遺囑向被告申辦系爭土地及
      建物之繼承登記，惟查所附代筆遺囑之見證人李兩嘉、李
      連僅有蓋章，未親自簽名，亦即見證人3人中僅有1人簽名
      ，其餘2人只有蓋章而未簽名，雖原告有提供DVD光碟、照
      片等相關物件佐證，但均非屬法律所規定之方式，與民法
      第1194條規定之要件不符，本件代筆遺囑依民法第73條前
      段「法律行為，不依法定方式者，無效。．．．」規定，
      已屬無效。再者，本件繼承人共有5人，除被繼承人配偶
      受禁治產宣告外，尚有4位繼承人，若指定由原告繼承，
      將使其他繼承人之權益受損，故為維持雙方繼承上之平衡
      關係及保障其他繼承人之權益，仍應依民法第1194條規定
      辦理相關繼承登記事宜。是本件代筆遺囑應屬無效甚明，
      依法不應登記應無疑義，被告依土地登記規則第57條第1
      項第2款規定，予以駁回原告之申請，於法並無不合。綜
      上所述，原告之訴為無理由，應予駁回。
　　理  由
一、按「代筆遺囑，由遺囑人指定三人以上之見證人，由遺囑人
    口述遺囑意旨，使見證人中之一人筆記、宣讀、講解，經遺
    囑人認可後，記明年、月、日及代筆人之姓名，由見證人全
    體及遺囑人同行簽名，遺囑人不能簽名者，應按指印代之。
    」，民法第1194條定有明文。次按「遺囑係要式行為，應依
    照民法第1190條至1197條所定方式為之，不依法定方式做成
    之遺囑，依照民法第73條規定，應屬無效。」，復為繼承登
    記法令補充規定第62點所規定。又按「有下列各款情形之一
    者，登記機關應以書面敘明理由及法令依據，駁回登記之申
    請：．．．二、依法不應登記者。」，亦為土地登記規則第
    57條第1項第2款所明定。
二、本件原告於95年8月30日就其父林岸（已於95年8月25日死亡
    ）所有坐落台北縣新店市○○段187、201地號2筆土地及同
    段558建號建物（門牌號碼：新店市○○路69巷8號3樓）向
    被告申請繼承登記，經被告以所附代筆遺囑之見證人未親自
    簽名，與民法第1194條之規定不符，依土地登記規則第57條
    第1項第2款規定予以駁回等情，有土地登記申請書、代筆遺
    囑、繼承系統表、戶籍謄本等影本附於原處分卷可稽，原告
    對其在95.08.30申請繼承登記所檢附之代筆遺囑，於見證人
    欄（包括兼代筆人）吳淑敏、李兩嘉、李連3位均係以印章
    蓋章，並未簽名之事實固不爭執，惟以本件代筆遺囑有人、
    物證（指DVD光碟），錄影帶可呈現李兩嘉、李連蓋章之真
    實影像，依民法第3條第2項規定蓋章之效力等同簽名，故系
    爭遺囑係有效的云云資為主張。然按遺囑之內容通常均涉及
    重要事項，利害關係人每易產生爭執，為確保遺囑人真意，
    並防止事後糾紛，民法乃規定遺囑為要式行為，必須依一定
    方式，始生效力（民法第1189條參照）。關於代筆遺囑，同
    法第1194條更規定應由見證人全體及遺囑人同行簽名，遺囑
    人不能簽名者，應按指印代之，顯然排除民法第3條第2項以
    蓋章代簽名．．．等方式之適用。是代筆遺囑之見證人，民
    法既已特別規定須以簽名為之，未依該法定方式者，所為法
    律行為，應屬無效，原告主張代筆遺囑之見證人得以印章代
    替簽名而有民法第3條第2項規定之適用云云，委無可採。至
    原告主張藉由DVD光碟、錄音帶等物尋求立遺囑人之真意一
    節，經查遺囑因涉及重要事項，為確保遺囑人真意，防杜日
    後糾紛，故民法規定須依一定方式為之，以示慎重，業如上
    述，是遺囑非大量之文書或有價證券等可比，其簽名自應採
    嚴格之方式，不得以「DVD光碟」或「錄音」為之，原告所
    稱實無足取，附此述明。從而本件被告所為處分，揆諸首揭
    法條規定，並無違誤，訴願決定予以維持，亦無不合，原告
    徒執前詞，訴請撤銷，為無理由，應予駁回。又原告訴之聲
    明第2項課以義務訴訟部分，因訴之駁回而失所附麗，亦應
    併予駁回。另兩造其餘之主張及陳述等，因與本件判決結果
    不生影響，爰不予一一指駁論述，併此敘明。
據上論結，本件原告之訴為無理由，依行政訴訟法第98條第1項
前段，判決如主文。
中　　華　　民　　國　　96　　年　　11　　月　　1　　 日
                         第七庭審判長法  官　李得灶
                                     法  官　林玫君
                                     法  官　林育如
上為正本係照原本作成。
如不服本判決，應於送達後20日內，向本院提出上訴狀並表明上
訴理由，如於本判決宣示後送達前提起上訴者，應於判決送達後
20日內補提上訴理由書（須按他造人數附繕本）。
中　　華　　民　　國　　96　　年　　11　　月　　1　　 日
　　　　　　　　　　　　　　　       書記官　蘇亞珍
